臺灣高等法院臺中分院民事判決　　　　100年度上易字第171號
上　訴　人　賴玲華
　　　　　　黃永壽
　　　　　　黃錦豐
　　　　　　李謝秋香
　　　　　　陳吉郎
　　　　　　杜建華
　　　　　　吳觀沂
上 列 七人
訴訟代理人　邢建緯律師
複 代 理人　洪瑞霙律師
上　訴　人　李逸山　　住臺中市○○區○○街25巷25弄17號
　　　　　　李靜懿　　住臺中市北屯區○○○路○段292號4樓之7
被 上 訴人　臺中市立大德國民中學
　　　　　　　　　　　設臺中市○○區○○路70之1號
法定代理人　李國勝　　住同上
訴訟代理人　曾耀聰律師
上列當事人間請求遷讓房屋等事件，上訴人對於中華民國100年
2月25日臺灣臺中地方法院98年度訴字第2884號第一審判決提起
上訴，本院於100年6月22日言詞辯論終結，判決如下：
    主  文
上訴駁回。
第二審訴訟費用由上訴人負擔。
    事實及理由
壹、程序方面：
一、按民事訴訟法第五十六條第一項第一款，所謂共同訴訟人中
    一人之行為，有利益於共同訴訟人或不利益於共同訴訟人，
    係指於行為當時就形式上觀之，有利或不利於共同訴訟人而
    言。非指經法院審理結果有利者其效力及於共同訴訟人，不
    利者其效力不及於共同訴訟人而言，故共同訴訟人中之一人
    ，對於下級法院之判決聲明不服提起上訴，在上訴審法院未
    就其內容為審判之前，難謂其提起上訴之行為對於他共同訴
    訟人不利，其效力應及於共同訴訟人全體，即應視其上訴為
    共同訴訟人全體所為（最高法院五十二年台上字第一九三０
    號判例意旨參照）。查本件上訴人李謝秋香與原審被告李逸
    山、李靜懿為訴外人李光熙之共同繼承人，對其繼承之權利
    義務為公同共有，故須合一確定，惟僅上訴人李謝秋香提起
    上訴，是依上開說明，其效力應及於同為繼承人之李逸山、
    李靜懿二人，故臚列其二人為視同上訴人。
二、本件上訴人李逸山、李靜懿經合法通知，未於言詞辯論期日
    到場，核無民事訴訟法第三百八十六條所列各款之情形，爰
    依被上訴人之聲請，由其一造辯論而為判決，合先敘明。
貳、實體方面：
一、被上訴人起訴主張：(1)上訴人賴玲華（下稱賴玲華）原於被
    上訴人任事務組長、上訴人黃錦豐（下稱黃錦豐）原於被上
    訴人任會計主任、上訴人吳觀沂（下稱吳觀沂）擔任人事主
    任；上訴人黃永壽、陳吉郎、周麗水、杜建華（下稱黃永壽
    、陳吉郎、周麗水、杜建華）、訴外人李光熙（死亡，其繼
    承人為李謝秋香、李逸山、李靜懿）、訴外人丁忠國（死亡
    ，其繼承人為丁巫桂蓮、丁安平、丁惠平、丁雲平）原本均
    於被上訴人擔任教師。其等因擔任上開工作，因此各借用如
    附表一所示坐落臺中市○○區○○段八０二地號土地上之宿
    舍（下稱系爭宿舍）。嗣其等均已退休，而李光熙去世後，
    其宿舍為上訴人李謝秋香、李逸山、李靜懿（下稱李謝秋香
    等三人）占用；丁忠國去世後，其宿舍為原審被告丁巫桂蓮
    、丁安平、丁惠平、丁雲平（下稱丁巫桂蓮等四人）占用，
    惟目前丁巫桂蓮等四人已遷居北部地區，惟仍占用不願返還
    ，其餘上訴人亦均繼續占用上開系爭宿舍。(2)因上開宿舍係
    於民國五十三年至五十五年間興建，已達使用年限三十五年
    以上，被上訴人為校務發展計劃之整體規劃需要，及使用人
    員安全，業已報廢上開系爭宿舍，擬予拆除，並經教育部核
    准補助「本校九十八年度老舊校舍拆除工程及周邊環境改善
    工程」案經費新臺幣（下同）4,400,000元。為此，被上訴
    人曾多次要求上訴人及原審被告返還系爭宿舍，並曾於九十
    五年六月三十日以中德總字第０９５０００１８５５號函，
    通知上訴人及原審被告應於同年十二月三十一日前遷出，並
    返還系爭宿舍，惟迄今上訴人及原審被告猶占用上開系爭宿
    舍，拒不返還。(3)公務人員因任職關係獲准配住房屋，係屬
    使用借貸性質，既經離職，依借貸之目的，當然應視為使用
    業已完畢，依最高法院判例意旨，被上訴人自得依民法第四
    百七十條第一項之規定，據以請求上訴人及原審被告交還房
    屋，故使用借貸目的完成時，使用借貸關係當然消滅，不待
    被上訴人另為終止意思表示。賴玲華、黃錦豐、黃永壽、陳
    吉郎、周麗水、杜建華、吳觀沂、李光熙、丁忠國因任職關
    係借用系爭宿舍，渠等退休後，依借貸之目的，當然應視為
    使用業已完畢，使用借貸關係當然消滅，被上訴人自得依借
    貸關係及所有權關係，請求渠等返還系爭宿舍。退步言，縱
    認為雙方就系爭宿舍之使用借貸關係，於上開之人退休後，
    業已更新而成立另一使用借貸關係，然此重新成立之使用借
    貸關係，既未定有期限，亦不能依借貸之目的而定其期限，
    則被上訴人亦得依民法第四百七十條第二項之規定，隨時請
    求返還系爭宿舍。為保障被上訴人權益，爰依上開民法第四
    百七十條第一、二項規定，終止該借貸關係之通知，並依使
    用借貸關係及所有權關係，請求上訴人及原審被告返還系爭
    宿舍。(4)上訴人及原審被告經被上訴人請求於九十五年十二
    月三十一日以前遷出系爭宿舍，猶未遷離，則至少自九十六
    年一月一日起已屬無權占有系爭宿舍，乃獲得相當於租金之
    利益，且對被上訴人而言，即受有相當於租金之損害。而上
    訴人及原審被告占用之系爭宿舍建物價值，各如附表一所示
    ，爰依各建物現值計算上訴人及原審被告應按年各給付如附
    表一所示之金額。(5)系爭宿舍借貸關係之借貸目的已達，並
    已經被上訴人合法終止：系爭宿舍原係因為李謝秋香等三人
    之被繼承人李光熙；丁巫桂蓮等四人之被繼承人丁忠國，及
    其餘上訴人任職被上訴人而借用、居住。依行政院七十四年
    五月十八日以台人政肆字第１４９２７號函之規定，被上
    訴人曾於九十五年六月三十日以上開函文通知上訴人及原審
    被告，略以：「為配合學校整體發展並執行政府眷舍房地處
    理政策，請台端於九十五年十二月三十一日前遷出本校宿舍
    」。是上訴人及原審被告之使用借貸關係，自已經被上訴人
    合法終止。如本院認為未合法終止，被上訴人再以提起本訴
    時，併以起訴狀為終止使用借貸之意思表示，故兩造間之使
    用借貸關係已合法終止。兩造間之使用借貸關係既經被上訴
    人合法終止，上訴人及原審被告已失占有使用系爭宿舍之權
    源，則被上訴人自得依借用物返還請求權及所有物返還請求
    權，請求上訴人及原審被告返還系爭宿舍。且被上訴人於上
    開函文即開宗明義稱：係為配合學校整體發展並執行政府眷
    舍房地處理政策而要求遷讓係爭宿舍等語。起訴聲明求為判
    決：(一)上訴人及原審被告應分別將如附表一所示之建物（即
    如原審判決附圖所示）騰空遷讓返還被上訴人。其中上訴人
    李謝秋香、李逸山、李靜懿等三人間；及原審被告丁巫桂蓮
    、丁安平、丁惠平、丁雲平等四人間，應負連帶返還責任。
    (二)上訴人及原審被告應分別給付如附表一「應給付相當於租
    金之不當得利」欄所示之金額，並應自九十九年五月四日起
    至遷讓前項房屋之日止，按年給付被上訴人如附表一「按年
    應給付相當於租金之不當得利」欄所示之金額。其中上訴人
    李謝秋香、李逸山、李靜懿等三人間；及原審被告丁巫桂蓮
    、丁安平、丁惠平、丁雲平等四人間，應負連帶給付責任。
    (三)訴訟費用由上訴人及原審被告負擔。(四)第一、二項聲明，
    被上訴人願供擔保，請准宣告假執行；於本院答辯聲明求為
    判決：如主文所示（原審判決除被上訴人對上訴人李謝秋香
    、李逸山、李靜懿等三人及原審被告丁巫桂蓮、丁安平、丁
    惠平、丁雲平等四人間應負連帶給付部分外，其餘判准如被
    上訴人之起訴聲明，上訴人就其敗訴部分上訴，被上訴人對
    其敗訴部分未據聲明不服；另原審被告丁巫桂蓮、丁安平、
    丁惠平、丁雲平等四人未據聲明上訴，此部分業已確定）。
二、上訴人賴玲華、黃永壽、黃錦豐、李謝秋香、陳吉郎、杜建
    華、吳觀沂則以：(1)李逸山、李靜懿固為獲配住宿舍人李光
    熙之子女，惟李逸山、李靜懿現並未占有使用系爭宿舍，被
    上訴人請求現未占有使用宿舍之人返還，其請求為無理由。
    (2)除上開未現時占有系爭宿舍之上訴人外，其餘上訴人獲配
    住宿舍之使用借貸目的並未完成，配住宿舍之法律關係並未
    消滅：查上訴人所配住之宿舍，係事務管理規則七十二年
    修正前所配住之眷屬宿舍，依配住當時之本旨，係為照顧任
    職機關之人員及其眷屬之生活，配予住所，使其安身立命，
    戮力從公，且配住宿舍當時並無退休人員須將宿舍返還之規
    定，故而其所配住之眷屬宿舍之目的，應係為照顧機關人員
    及其眷屬至其終老為止。此觀諸嗣後七十二年修正之事務管
    理規則已刪除所謂眷屬宿舍而改為職務宿舍，且將配住之用
    語改為借住之情形（參行政院七十四年五月二十八日以台
    人政肆字第１４９２７號函），可知配住眷屬宿舍與借住職
    務宿舍之性質目的乃有不同，職務宿舍乃為任職期間機關人
    員之生活照顧，與眷屬宿舍係為照顧機關從事人員及其眷屬
    之終身均有安身之所。又倘若因任職關係結束即喪失宿舍居
    住之權源，又何必認為係合法居住人？此亦為中央各機關學
    校國有眷舍處理要點第三點將七十二年五月一日前依法配住
    眷舍認為係為合法現住人之緣故。準此，對照七十二年事務
    管理規則修正前後不同，以及眷舍房地處理要點第三點之反
    面解釋，上開期日以前所配住之眷屬宿舍，並不因任職關係
    結束（退休或死亡）而喪失續住之權源，仍屬合法借住人，
    尚不能認為使用借貸關係因退休而當然消滅或使用借貸目的
    已達而消滅。上訴人配住眷屬宿舍之後，有關宿舍管理之
    行政命令或法規變更，僅係行政機關間就宿舍管理之意見，
    並未經上訴人同意作為契約內容之一部分，尚不能拘束上訴
    人，上訴人並不因為嗣後之事務管理規則變更，而變動與被
    上訴人間原來配住眷屬宿舍之法律關係，上訴人仍得依原來
    配住眷屬宿舍關係，可以居住至受配住人及其眷屬終老為止
    。被上訴人既為行政機關，處理宿舍問題自應依據行政機
    關之相關規定及程序，則被上訴人就退休人員之眷屬宿舍收
    回，縱使不採取前開借住人及其遺眷得居住至終老為止之見
    解，至少應依照上級機關之法規命令辦理，容許居住至宿舍
    處理為止。被上訴人以九十五年六月三十日以中德總字第
    ０９５０００１８５５號函文主旨載：「為配合學校整體發
    展，並執行政府眷舍房地處理政策，請台端於九十五年十二
    月三十一日前遷出本校宿舍」，已表達學校有發展需要、須
    收回宿舍處理、終止借貸之意思云云，然查，該函說明欄僅
    表明依據眷舍房地處理要點辦理，告知須於上開期日前搬遷
    始得請領搬遷補助費240,000元而已，並無終止之意思表示
    ，亦未具體表明學校發展之必要。該函文所依據中央各機
    關學校國有眷舍房地之處理要點，主要係為推行補助中央公
    教人員購置住宅政策，強化資產管理眷舍而訂定，以發給搬
    遷費等方式，鼓勵繳回宿舍，將無保留公用必要之房地以騰
    空標售等方式為資產處置，並非謂不繳回宿舍者即屬無權占
    有。上訴人就其九十五年六月三十日原證三函文說明乃有疑
    義，而於同年七月十八日以存證信函請求被上訴人釋疑，卻
    始終石沉大海。被上訴人所述其有於同年月三十一日將臺中
    市政府九十五年八月四日府財字第０９５０１５８２４１號
    解釋函文轉寄上訴人，後改稱：伊已於同年月二十日中德總
    字第０９５０００２００７號函諒達上訴人云云，均非事實
    。且被上訴人未向上訴人適時說明，致使上訴人無法領取補
    助款項！再查，被上訴人單位預算，於九十六、九十七、
    九十八會計年度尚依法編列宿舍修繕補助費，每年每戶4,80
    0元，並經臺中市政府通過法定預算在案，上訴人等共九戶
    九十六、九十七會計年度均已依規定向被上訴人請領核銷在
    案，則被上訴人既然在九十五年六月三十日中德總字第０９
    ５０００１８５５號函文後，仍編列宿舍之維修預算，並且
    經上訴人等人請領核銷在案，足徵被上訴人仍同意上訴人等
    繼住，並未終止配住之法律關係。(3)倘上訴人不可居住至終
    老，惟依宿舍管理之法規命令，上訴人至少可居住到宿舍處
    理為止：按行政院於四十六年六月六日臺人字第３０５
    ８號令頒事務管理規則，適用於行政機關、公營事業機構及
    公立學校之事務管理，各機關編制內之正式人員，合於申配
    標準者，均得申請配給單身或眷屬宿舍。同院於四十九年十
    二月一日以臺人字第６７１９號令，准許已退休人員得暫
    時續住現住宿舍，俟退休人員居住房屋問題處理辦法公布後
    再行處理。嗣於七十四年五月十八日以臺人政四字第１
    ４９２７號函規定：「於事務管理規則修正前退休，而現仍
    續住修正前規則所定眷屬宿舍之退休人員，准予續住至宿舍
    處理時為止。於事務管理規則修正前配住，而於修正後退休
    之人員，其所配住宿舍係修正前規則所定之眷屬宿舍者，亦
    准予續住至宿舍處理時為止。」經查，上訴人配住宿舍之時
    間均在七十二年事務管理規則修正前，所獲配者乃事務管理
    規則修正前之眷屬宿舍，依上開規定，應准許續住至宿舍處
    理時為止。再按行政院九十二年十二月十日行政院院授人
    住字第０９２０３１０５４４號函核定、九十七年八月二十
    一日行政院院授人住字第０９７０３０３９５９號函核定之
    眷舍房地處理要點，其中第三點規定：「本要點所稱合法現
    住人應合於下列各款規定：(一)於七十二年五月一日以前依法
    配（借）住眷舍。(二)為現職人員、退休人員、資遣人員或其
    遺眷‧‧‧現住人不合第一項規定者，各機關學校應通知其
    於三個月內返還，如拒不返還，應依法訴追並提返還不當得
    利之訴。收回之眷舍房地，各機關學校，如經檢討無保留公
    用必要應層報行政院核定處理方式後點交國有財產局依法處
    理。」依照該要點第三項反面解釋，若屬合法現住人者，機
    關學校即應容許其繼續使用，不得訴請返還或提起返還不當
    得利訴訟。經查，上訴人等九戶均係於七十二年五月一日以
    前配住眷屬宿舍，合於第一款或第二款之規定，為合法現住
    人，自得繼續使用系爭宿舍。(4)被上訴人並未處理宿舍，其
    終止配住法律關係乃無理由：系爭宿舍狀況維護良好，未
    符合報廢之事由，被上訴人並未合法報廢系爭宿舍：按臺中
    市市有財產管理自治條例規定，建築改良物有該自治條例第
    五十九條事由時，應依第六十條之規定辦理報廢拆除，被上
    訴人主張系爭宿舍因超過使用年限老舊而報廢云云。然查，
    系爭宿舍狀況良好，足供居住使用，業經法院現場履勘，並
    有上訴人陳報之照片可稽，系爭宿舍並不符合該自治條例第
    五十九條第一款所謂「已逾行政院所頒財物標準分類規定最
    低耐用年限，並已自然毀損腐朽，無法修復或已傾斜，面臨
    倒塌危險不堪使用者」之報廢事由，況且該款拆除報廢，依
    據該自治條例第五十九條第二項之規定應先送市議會審議同
    意後辦理，被上訴人認為是否拆除系爭房屋係由臺中市政府
    決定非由臺中市議會決定云云，恐有誤會。另被上訴人提出
    九十八年三月十八日所謂臺中市議會同意書（內容略以：貴
    府九十八年二月二十五日府民行字第０９８００４３１３４
    號函為報廢‧‧‧乙案經本會第十六屆第十五次臨時會審議
    通過）、臺中市政府九十八年三月二十四日府財產字第０９
    ８００６９１６８號（內容係函知被上訴人應於拆除後辦理
    減帳）、臺中市政府九十八年十月十二日府教國字第０９８
    ０２６５７５１號函復被上訴人詢問報廢宿舍間數，以及九
    十八年一月二十日臺中市立大德國民中學市有房屋及附屬物
    拆除改建報廢查核報告表，尚未能證明被上訴人函請報廢之
    內容（究係宿舍三間或幢）、臺中市政府提請臺中市議會審
    議之內容、臺中市議會是否確為審議。又依臺中市議會檢送
    之第十六屆第十五次臨時會有關於大德國中函請報廢教室等
    建物案之會議記錄，惟議決情形一覽表僅有摘要及議決結論
    ，仍未見臺中市政府原始提案內容，審查小組之審查過程如
    何，仍難憑以認定上訴人等現住九戶宿舍在提案報廢之列、
    此議案確實已經審查小組討論後議決，程序上仍有疑義。況
    系爭九戶宿舍屋況良好，不符合前開臺中市市有財產管理自
    治條例之報廢事由，縱經過市議會審議通過，其決議亦屬違
    法，尚不能認為被上訴人已適法處理。被上訴人所提請市
    議會報廢者，應係指現無人居住之門牌號碼臺中市○○區○
    ○路七十之一、之四、之六號三間宿舍：上訴人所配住之宿
    舍，係在大德國中之校園內，門牌號碼自臺中市○○區○○
    路七十之二至之十三號，其中七十之十三號為校長宿舍，獨
    幢；七十之二至之四號為一幢；七十之五至之七號為一幢；
    七十之八至之十二號另為一幢；七十之一、之四、之六號三
    間宿舍現無人居住，是大德國中之宿舍，本為四幢十二間，
    而其中七十之十三號獨棟之校長宿舍現已拆除，尚餘三幢十
    一間。又被上訴人提出臺中市議會之上開同意書、臺中市政
    府上開函文，表示臺中市政府九十八年四月十五日府教國字
    第０９８００８２６８９號函所指員工宿舍三間，實際上係
    指三幢，係用語不夠精確而已云云。然被上訴人上開證物，
    均係上訴人提出爭議後，相關承辦人員始硬將報廢三間解為
    報廢三幢十二間。況據現實房舍座落情形所示，被上訴人提
    出函文所謂三幢十二戶之情節，顯與校長宿舍拆除前為四幢
    十二間、現存宿舍三幢十一間之事實不相符合，足徵該等三
    幢十二間之函文，僅係嗣後承辦人員欲蓋彌彰之辯解而已。
    (5)被上訴人並無拆除系爭宿舍另為改建之必要：臺中市議
    會第十六屆第二次大會，通過臺中市教育局國民教育之預算
    時，附帶意見第一點即表示：「各國中小如未影響學校的發
    展，且具有合法配住的宿舍，若未經協調自動遷出者，建請
    暫緩收回。」等語，今被上訴人學校尚有多處閒置教室、運
    動空間，上訴人居住之宿舍地處邊陲，並不影響學校發展，
    依照前開臺中市議會附帶意見，且未經上訴人協調同意遷出
    ，實無收回宿舍，命上訴人搬遷之必要。被上訴人先稱決
    定拆除宿舍，拆除整建後作為綜合球場，復主張因現有籃球
    場在操場中央，使用會嚴重影響教室安寧，拆除系爭房屋興
    建綜合球場，可免上課受干擾，提高教學品質，再稱依照校
    務發展計畫，將在該處興建營養午餐廚房云云，則被上訴人
    欲拆除系爭房屋，究竟係要興建綜合球場抑或營養午餐廚房
    ？懸而未定，足徵其實際上並未有處理計畫。況大德國中
    過去全盛時期全校有七十班，現因少子化現象，全校師生僅
    一千餘人，三十餘班，教室設備閒置者有五十至六十間，運
    動場所有：羽球場五座、籃球場三座、排球場一座、網球場
    一座，尚有耗資6,000,000元，可作多項使用之中正堂大禮
    堂一座，以現有設備已足敷師生使用，實無拆除位於偏陲角
    落系爭宿舍之必要。且現有球場亦非全為教室所環繞，更不
    可能同時間多班使用同一球場造成影響安寧之情形，若有影
    響安寧，也應該係被上訴人排課不當、未能管理學生上課秩
    序所致；另外，現今被上訴人亦無營養午餐廚房，師、生非
    即不能用餐，何以需要花大筆經費建設營養午餐廚房、聘僱
    廚工？建設營養午餐廚房似與教育目的之達成並無關聯，而
    無必要。又倘被上訴人真有拆除系爭宿舍興建球場之必要
    ，亦應經審慎評估學校發展之需要後，編列預算通過後，始
    符合處理之正當程序。然查，臺中市政府九十九年度大德國
    中之預算中，參大德國中單位預算表，頁碼０５５－１３，
    有所謂０２８１房屋建築養護費664,800元（房屋建築所需
    之修繕費），頁碼０５５－１５，一般建築及設備項下，僅
    有零星基本設備284,000元及充實行政教學設備150,000元，
    並未見有編列拆除宿舍整建綜合球場之建築設備預算，仍不
    能認為被上訴人已因學校發展需要，而已為處理系爭宿舍之
    情節。再依教育部九十七年十一月十三日台國(一)字第０９
    ７０２１５６６４Ｒ號函說明七所示：「校舍整建應以汰建
    老舊危險教室為限，不得將學校活動中心或風雨操場等非教
    室設施予以納入。另非因施工動線需要，不得以相關理由，
    改建校門或整建圍牆，如確有改（整）建必要，應本樽節及
    核實原則辦理。」，則依文義解釋，被上訴人獲教育部補助
    之4,400,000元整建校舍，僅限拆遷老舊教室而已，系爭九
    戶宿舍實非教育部補助經費所欲拆除之標的。又查，被上
    訴人所提出九十七年十二月三日府教國字第０９７０２９１
    ９７２１號函之補充附件，則該原始函文之內容為何？與本
    件是否相關聯？被上訴人迄今未提出說明，尚難憑上開函文
    之附件即認為系爭宿舍係在教育部預算補助整建拆除範圍內
    。而臺中市政府九十七年十二月三日或四日之函文內容，是
    否即與教育部上開函文所附經費明細表一致？實不無可疑之
    處。豈可以臺中市政府單方、嗣後作成之明細表，即認為教
    育部補助拆除之範圍已包括上訴人等配住之眷屬宿舍？況
    臺中市政府嗣後於九十七年十二月三日府教國字第０９７０
    ２９１９７２１號函之補充附件，然其內容與教育部原來所
    發布之一覽表相較，已刪除預估金額欄，並將備註二改作「
    西南側教室二十六間及宿舍十二間」，此係臺中市政府單方
    作成之公告，實已悖離原來教育部專案預算核定之內容。準
    此，被上訴人自不能將事實上未在核定拆除範圍內之系爭九
    戶宿舍，不當解釋為包含在該教育部該整建校舍預算範圍內
    。(6)綜上，上訴人所配住之眷屬宿舍可居住至獲配住人及其
    遺眷終老為止，而眷屬宿舍照顧配住人及其遺眷至終老之目
    的尚未完成，被上訴人並無權提前終止配住之法律關係，且
    被上訴人並沒有處理系爭宿舍之必要，事實上亦未編列預算
    為處理，並沒有要處理宿舍，被上訴人片面終止配住法律關
    係難認合法，上訴人獲配住人或獲配住人之遺眷就系爭宿舍
    仍為有權占有，被上訴人請求返還借用物或依民法第七百六
    十七條請求返還所有物，均為無理由。(7)被上訴人請求返還
    不當得利為無理由：上訴人配住系爭宿舍之法律關係並未
    消滅，其占有使用系爭宿舍非無法律上原因，被上訴人請求
    不當得利乃無理由。退步言之，縱認為被上訴人得以處理
    宿舍為由終止配住法律關係，然被上訴人已編列九十六、九
    十七、九十八年度修繕補助費，足認其同意上訴人繼續居住
    ，其主張自九十六年一月一日即起算不當得利云云，亦顯無
    理由等語，資為抗辯。於本院上訴聲明求為判決：(一)原判決
    廢棄。(二)上開廢棄部分，被上訴人於原審之訴駁回。(三)第一
    、二審訴訟費用由被上訴人負擔。
三、上訴人李逸山、李靜懿：除於原審所提之答辯外，並未於本
    院言詞辯論期日到場，亦未提出書狀作何聲明或陳述。
四、本件場兩造不爭執事項：
(一)、上訴人各係依照宿舍使用借貸規則及繼承法理占有系爭建物
    。
(二)、增建部分均已經成為建物之一部分。
(三)、對於被上訴人於九十五年六月三十日所發之搬遷之公函，上
    訴人確實有收受。
(四)、九十八年三月十八日改制前臺中市議會議長同意書，及臺中
    市政府於九十八年三月二十四日、九十八年四月十五日、九
    十八年十月十二日所為之函文，形式上不爭執。
(五)、本件之不當得利如果成立，其計算方式以房屋課稅現值百分
    之十計算。
(六)、以上事實，為兩造所不爭執，並有被上訴人所提出之臺中市
    立大德國民中學函文、同意書、臺中市政府九十八年三月二
    十四日、九十八年十月十二日函文；上訴人所提出之臺中市
    政府於九十八年四月十五日函文等資料為證，自堪信為真實
    ，本院自得採為判決之基礎。
五、本件爭執事項：
(一)、被上訴人得否主張系爭宿舍之使用借貸關係目的已達，而本
    於所有權，及使用借貸返還請求權，請求返還系爭宿舍？
(二)、如被上訴人上開主張為有理由時，則本件如成立不當得利，
    其起算時點為何？
六、得心證之理由：
(一)、被上訴人得否主張系爭宿舍之使用借貸關係目的已達，而本
    於所有權，及使用借貸返還請求權，請求返還系爭宿舍？被
    上訴人主張：系爭宿舍已達使用年限三十五年以上，而伊為
    校務發展計劃之整體規劃需要，及使用人員安全，業已報廢
    上開系爭宿舍，擬予拆除，並經教育部核准補助「本校九十
    八年度老舊校舍拆除工程及周邊環境改善工程」案，為此伊
    曾多次要求上訴人返還系爭宿舍，並曾於九十五年六月三十
    日以中德總字第０９５０００１８５５號函，通知上訴人應
    於同年十二月三十一日前遷出，並返還系爭宿舍，惟迄今上
    訴人猶占用上開系爭宿舍，拒不返還。又上訴人因任職關係
    借用系爭宿舍，其等退休後，依借貸之目的，當然應視為使
    用業已完畢，使用借貸關係當然消滅，伊自得依借貸關係及
    所有權關係，請求渠等返還系爭宿舍等語，此為上訴人所否
    認，並以前詞置辯。經查：
(1)、被上訴人主張：坐落臺中市○○區○○段八０二、八０二之
    二地號土地上如附表一「門牌號碼」欄所示之建物為中華民
    國所有，被上訴人為管理機關，且分別由附表一「受配住人
    」欄所示之人配住，現住人則為如附表一「上訴人」欄所示
    之賴玲華、黃永壽、黃錦豐、李謝秋香、陳吉郎、周麗水、
    杜建華、吳觀沂等情，業據被上訴人提出臺中市地方稅務局
    房屋稅稅籍證明書、土地登記第二類謄本、戶籍謄本附卷可
    參（見原審卷第(一)宗第三十一至四十七頁），且為到場上訴
    人所不爭，是被上訴人此部分之主張，應堪信為真實。
(2)、再原審法院於九十九年三月十七日會同臺中市中正地政事務
    所（下稱中正地政）人員勘驗現場，並就系爭宿舍占用位置
    而為測量，分別製有勘驗筆錄及複丈成果圖附卷可稽（見原
    審卷第(一)宗第一九０至一九一、二三六頁）。而依中正地政
    於九十九年四月十四日以中正地所二字第０９９０００４８
    ７８號函檢送複丈日期九十九年三月十七日製作之複丈成果
    圖（即如原審判決附圖），可知：臺中市○○區○○路七
    十之二號房屋係坐落系爭八０二地號土地上，即如原審判決
    附圖所示編號Ａ部分，面積一二七‧三三平方公尺；坐落系
    爭八０二之二地號土地上如原審判決附圖所示編號Ａ′部分
    ，面積一‧三七平方公尺。臺中市○○區○○路七十之三
    號房屋係坐落系爭八０二地號土地上，如原審判決附圖所示
    編號Ｂ部分，面積八十三‧一三平方公尺。臺中市○○區
    ○○路七十之五號房屋係坐落系爭八０二地號土地上，如原
    審判決附圖所示編號Ｃ１部分，面積二十八‧三六平方公尺
    ；附圖所示編號Ｃ２部分，面積五十四‧六平方公尺；如原
    審判決附圖所示編號Ｃ３部分，面積五十‧一五平方公尺。
    臺中市○○區○○路七十之七號房屋係坐落系爭八０二地
    號土地上，如原審判決附圖所示編號Ｄ１部分，面積八十八
    ‧七五平方公尺；如原審判決附圖所示編號Ｄ２部分，面積
    二十三‧九七平方公尺；坐落系爭八０一地號土地上如原審
    判決附圖所示編號Ｄ′部分，面積六‧六九平方公尺。臺
    中市○○區○○路七十之十二號房屋係坐落系爭八０二地號
    土地上，如原審判決附圖所示編號Ｅ部分，面積一四三‧一
    三平方公尺。臺中市○○區○○路七十之十一號房屋係坐
    落系爭八０二地號土地上，如附圖所示編號Ｆ１部分，面積
    九十八‧二八平方公尺；如原審判決附圖所示編號Ｆ２部分
    ，面積十三‧六七平方公尺。臺中市○○區○○路七十之
    九號房屋係坐落系爭八０二地號土地上，如原審判決附圖所
    示編號Ｈ１部分，面積一０一‧五三平方公尺；如原審判決
    附圖所示編號Ｈ２部分，面積四十五‧八平方公尺；如原審
    判決附圖所示編號Ｈ３部分，面積三‧二一平方公尺；坐落
    系爭八０一之二地號土地上，如原審判決附圖所示編號Ｈ′
    部分，面積０‧三九平方公尺。臺中市○○區○○路七十
    之八號房屋係坐落系爭八０二地號土地上，如原審判決附圖
    所示編號Ｉ１增建部分，面積一００‧六二平方公尺；如原
    審判決附圖所示編號Ｉ２部分，面積九十九‧三六平方公尺
    ；坐落系爭八０一之二地號土地上，如原審判決附圖所示編
    號Ｉ′部分，面積三‧六平方公尺；坐落系爭八０二之二地
    號上，如附圖編號Ｉ〞部分，面積五‧九平方公尺（即如附
    表一所示）等情，此亦有上訴人所提出之現場照片可稽（見
    原審卷第(一)宗第一九六至二三一頁），上開上訴人占用之位
    置，應可確認為真實。
(3)、被上訴人再主張：伊與原配住人間就系爭房屋分別存有未定
    期限之使用借貸契約，原配住人已分別退休，依借貸之目的
    應視為使用業已完畢，是該未定期限之使用借貸契約於原配
    住人退休時歸於消滅，爰依民法第七百六十七條物上請求權
    及第四百七十條之規定，請求上訴人返還系爭房屋等語；上
    訴人則辯稱：當時配住之初約定沒有任何條件即可居住至年
    老，並不因任職關係結束（退休或死亡）即認使用關係消滅
    或使用借貸目的已達而消滅，且依眷舍房地處理要點，伊得
    繼續合法配住系爭房屋，況系爭房屋屋況良好並無報廢事由
    ，亦無拆除系爭房屋另為改建之必要，被上訴人並未處理系
    爭宿舍，其終止配住法律關係並無理由等語，惟查：
、按國有財產撥給各地國家機關使用者，名義上雖仍為國有，
    實際上即為使用機關行使所有人之權利，故本院對於是類財
    產，向准由管領機關起訴，代國家主張所有權人之權利，被
    上訴人持有所有權狀及駐用房屋保管卡，原審認其得為起訴
    行使所有人之權利尚非無據（最高法院五十一年台上字第二
    六八０號判例意旨參照）。次按，借用人應於契約所定期限
    屆滿時，返還借用物；未定期限者，應於依借貸之目的使用
    完畢時返還之。但經過相當時期，可推定借用人已使用完畢
    者，貸與人亦得為返還之請求。借貸未定期限，亦不能依借
    貸之目的而定其期限者，貸與人得隨時請求返還借用物，民
    法第四百七十條定有明文。又因任職關係獲准配住宿舍，其
    性質為使用借貸，目的在使任職者安心盡其職責，是倘借用
    人喪失其與所屬機關之任職關係，當然應認依借貸之目的，
    已使用完畢，配住機關自得請求返還。故公務員因任職關係
    配住宿舍，於任職中死亡（退休、離職）時，既喪失其與所
    屬機關之任職關係，依借貸目的應認已使用完畢，使用借貸
    契約因而消滅，此與一般使用借貸契約，借用人死亡時，貸
    與人僅得終止契約之情形尚有不同（最高法院九十一年度台
    上字第一九二六號、四十四年台上字第八０二號判例意旨參
    照）。再按，所有人對於無權占有或侵奪其所有物者，得請
    求返還之。對於妨害其所有權者，得請求除去之。有妨害其
    所有權之虞者，得請求防止之，民法第七百六十七條第一項
    前段定有明文。又以無權占有為原因，請求返還所有物之訴
    ，苟被告對於原告就其物有所有權之事實，已無爭執，而僅
    以非無權占有為抗辯者，被告應就其抗辯有如何權源占有之
    事實證明之。如不能證明，應認原告之請求為正當（最高法
    院七十二年度台上字第二五一六號判決意旨參照）。
、系爭宿舍均為原配住人即賴玲華、黃永壽、黃錦豐、陳吉郎
    、周麗水、杜建華、吳觀沂，及訴外人李光熙於七十二年四
    月二十九日前所配住之眷屬宿舍，且原配住人均已退休或死
    亡等情，此為兩造所不爭執，並有被上訴人所提出之人事命
    令附卷可查（見原審卷第(一)宗第十一至二十五頁），則原配
    住人與被上訴人間原存有使用借貸關係，且原配住人於配住
    宿舍後現均已退休或死亡，自堪以認定。而因原配住人於配
    住宿舍後既均已退休或死亡，則依上開說明，原配住人借用
    系爭房屋之目的，即屬業已使用完畢，原使用借貸關係因而
    消滅，則使用借貸關係消滅後，借用人或其繼承人仍繼續使
    用配住之宿舍，而無其他正當權源者，自係無權占有，貸與
    人得本於所有權之效用，對於無權占有所有物者，請求返還
    所有物。
、上訴人雖辯稱：依行政院七十四年五月十八日以台人政肆
    字第１４９２７號函釋，及眷舍房地處理要點第三點之規定
    ，伊得准予續住至宿舍處理為止，本件被上訴人並未處理宿
    舍等語，惟查行政院上開函釋：「於事務管理規則（七十二
    年四月二十九日）修正前退休，而現仍續住修正前規則所定
    眷屬宿舍之退休人員，准予續住至宿舍處理時為止。於事務
    管理規則修正前配住，而於修正後退休之人員，其所配住宿
    舍係修正前所定眷屬宿舍者，亦准予續住至宿舍處理為止。
    」；行政院人事行政局八十四年四月八日局給字第１２７
    ４５號函釋：「前開院函所稱『處理』，係指眷屬宿舍除依
    『中央各機關學校國有眷舍房地處理辦法』及其『作業要點
    』規定處理（即辦理就地改建、騰空標售、現狀標售、已建
    讓售。按：『作業要點』已於八十八年十二月十四日廢止。
    行政院九十二年十二月八日院授人住字第０９２０３１０５
    ４１號令廢止該辦法；行政院九十二年十二月十日院授人住
    字第０９２０３１０５４４號函訂定『中央各機關學校國有
    眷舍房地處理要點』已無『就地改建』一項。）外，如機關
    擬依規定興建職務宿舍而拆除或為應各機關學校發展需要而
    拆除或改變用途或因公共設施需要而拆除或依公產管理相關
    規定處理等，均屬於處理之範圍。」等語，乃政府本於照顧
    退休人員生活之美意所為權宜措施，所謂「准予續住至宿舍
    處理時為止」，係賦與權責機關處理（准否續住之）權限，
    並非賦與退休人員永久居住宿舍之權利，如機關擬依規定改
    變用途或因公共設施需要而拆除或依公產管理相關規定處理
    等，均屬於處理之範圍。且行政院上開函釋既僅係政府本於
    照顧退休人員生活之美意所為權宜措施，則因時空背景之不
    同，為使公家房舍及土地能充分運用，且貫徹「宿舍」原係
    為供公務員任職時服務民眾方便而設，茍遭離職、退休者長
    期占用，將致新任職之公務員無宿舍可住而增工作上之不便
    ，亦可能導致政府再花費公帑興建宿舍，或將限制公務機關
    對於公務房舍及土地之規劃運用，公益與私益權衡之間即有
    輕重之分，是以所謂「准予續住至宿舍處理時為止」，應予
    以從寬解釋。而目前各公務機關處理房地所遵循之行政院所
    頒事務管理規則、中央各機關學校國有眷舍房地處理要點及
    各函令等，對於公務員依該等事務管理法規申請借用，無論
    借用人對其規定內容知或不知，雖可認為在宿舍管理機關與
    受配住人間有依事務管理規則訂立使用借貸契約之合意而得
    成為契約條款，兩造應受其拘束，但宿舍管理機關如欲收回
    宿舍（即前述之「宿舍處理」情形），即應認為該機關已不
    准借用人及其眷屬（或借用人死亡後之遺眷）再行續住，則
    該准予暫時續住宿舍之借用人及其眷屬（或借用人死亡後之
    遺眷），自不得對宿舍管理機關主張為有權占有。經查，被
    上訴人主張：伊要報廢系爭宿舍，係研議就系爭宿舍所坐落
    之土地興建綜合運動場及營養午餐廚房，並提出臺中市政府
    九十八年三月二十四日府財產字第０９８００６９１６７號
    函及附件臺中市議會同意書、九十六年七月二十六日府教國
    字第０９６０１３４４８３號函及附件臺中市立大德國民中
    學校務發展計畫（９７－１０１）在卷足證（見原審卷第(一)
    宗第一四三至一四四頁；第(二)宗第六十四至七十四頁），且
    臺中市議會第十六屆第十五次臨時會就臺中市政府提案關於
    大德國中函請被西棟教室乙幢、員工眷屬宿舍三幢、材料倉
    庫乙幢之議案，業經該會大會議決通過，此有原審法院向臺
    中市議會函調該會第十六屆第十五次臨時會會議紀錄、臺中
    市議會第十六屆第十五次臨時會市政府提案－大會議決情形
    一覽表，及九十八年三月十八日中市議議字第０９８０００
    ０４４８號函在卷可稽（見原審卷第(二)宗第一一０至一一二
    頁），而依上開臺中市政府九十六年七月二十六日府教國字
    第０９６０１３４４８３號函及附件臺中市立大德國民中學
    校務發展計畫（９７－１０１）所示：「收回系爭宿舍闢建
    為綜合球場及廚房」內容，可知系爭宿舍所在之土地，業經
    被上訴人研議收回後改建為綜合球場及廚房，並經報請臺中
    市政府核定，即合於上開函釋所稱「處理」，上訴人即應依
    規定返還系爭宿舍而不得續住，是被上訴人上開主張系爭宿
    舍已達處理階段，應認可採。至被上訴人收回後系爭宿舍後
    ，是否進行拆除改建，則應視臺中市政府有無編列改建預算
    ，或教育部有無補助，乃係屬主管機關編列預算之問題，與
    系爭宿舍之收回管理，應屬不同之處理程序，是上訴人辯稱
    臺中市政府及教育部並未編列預算，不符合上開函釋所稱之
    處理情形等語，為不足取。況被上訴人業已於九十五年六月
    三十日以中德總字第０９５０００１８５５號函催告上訴人
    返還系爭宿舍，且上訴人對收受上開催告函文，亦不爭執（
    見原審卷第(一)宗第三十頁；第(二)宗第九十二頁反面），此亦
    屬被上訴人對系爭宿舍之處理行為，上訴人即負有返還系爭
    宿舍之義務，不得再對被上訴人主張渠等係屬有權占有。又
    被上訴人既得依法收回系爭宿舍，且與收回系爭宿舍後是否
    編列處理預算核屬不同處理程序，已如上述，則上訴人於本
    院聲請調查1.本案之拆除費用，由九十八年度預算一般建築
    及設備－老舊校舍整建工程經費項下勻支，是否經臺中市政
    府准許？；2.被上訴人申請將九十八年度一般建築及設備預
    算，保留至九十九年度勻支，是否獲得臺中市政府主計處核
    准？顯無影響本件被上訴人依法請求返還系爭宿舍之成立，
    從而本院認上訴人上開調查證據之聲請，核屬不必要，自應
    駁回此部分之聲請，併予敘明。
、上訴人又辯稱：伊因被上訴人於九十五年六月三十日之函文
    有疑義，遂於同年七月十八日請被上訴人釋疑，然均未獲被
    上訴人回應，以致伊無法領取補助款項等語，惟查眷舍房地
    處理要點之補償費給予，乃係行政機關為免遷讓者頓失所而
    陷於生活困難，而賦予遷讓者之恩惠行為，與上訴人是否應
    遷讓系爭宿舍，核屬二事，是上訴人既無權占有系爭宿舍，
    則被上訴人自得依法請求上訴人返還系爭宿舍，並無給與補
    償費用之義務。況縱認上訴人得請求被上訴人發放補償費用
    ，亦應依法另行請求被上訴人給付，尚不得以被上訴人未給
    付補償費用，而拒絕遷讓系爭宿舍。
、上訴人另謂：臺中市議會僅同意被上訴人報廢三間無人居住
    之宿舍，並非包含伊所使用之系爭宿舍等語。惟查，依上開
    臺中市議會第十六屆第十五次臨時會會議紀錄、臺中市議會
    第十六屆第十五次臨時會市政府提案－大會議決情形一覽表
    九十八年三月十八日中市議議字第０９８００００４４８號
    函所示，臺中市議會所議決通過者，係大德國中員工眷屬宿
    舍三幢，且依上訴人所提出系爭建物位置圖所示，上訴人所
    稱無人居住之三間宿舍，除門牌號碼臺中市○○區○○路七
    十之一號建物為獨立之校長宿舍外，而其中七十之六號係興
    建在七十之五號與七十之七號支間，且七十之四號則與七十
    之三號緊鄰建築，又依上開臺中市政府九十六年七月二十六
    日府教國字第０９６０１３４４８３號函及附件臺中市立大
    德國民中學校務發展計畫（９７－１０１）所示收回系爭宿
    舍之目的，係為興建綜合球場及廚房，如僅拆除七十之四號
    、七十之六號建物，而仍保留其餘宿舍，則與被上訴人收回
    系爭宿舍而為改建綜合球場之目的，顯無可能達成，是上訴
    人上開所辯，被上訴人提請報廢僅為七十之一號、七十之四
    號、七十之六號建物云云，難謂可信。
、復按上開函釋係顧及事務管理規則修正前配住之退休人員，
    本於政府照顧退休人員生活之美意所為權宜措施，是上開函
    釋所謂准予續住至宿舍處理時為止，應係賦與權責機關處理
    即准否續住之權限，而非賦與退休人員永久居住宿舍之權利
    ，從而所謂宿舍處理，自應包括依公產管理相關規定處理之
    情形在內，因此被上訴人催請返還系爭宿舍之行為，應可認
    依公產管理相關規定所為，亦屬處理行為。據此，上訴人於
    受催告返還系爭宿舍後即負有返還義務，倘上訴人仍繼續使
    用，自屬無權占用。
、至上訴人辯稱：臺中市議會第十六屆第二次會議決議附帶意
    見表示：「各國中小如未影響學校的發展，且具有合法配住
    的宿舍，若未經協調自動遷出者，建請暫緩收回。」等語，
    被上訴人尚有多處閒置教室及運動空間，伊所使用系爭宿舍
    並無影響學校發展，依上開臺中市議會附帶意見，未經伊協
    調同意遷出，並無收回系爭宿舍，命伊遷出之必要等語，惟
    查上開臺中市議會固有附帶意見之記載，惟該附帶意見僅稱
    「建請暫緩收回」等語（見原審卷第(一)宗第一六四頁），係
    賦與權責機關決定處理時間之權限，並非永不處理，是被上
    訴人就系爭宿舍所坐落土地，既已研議辦理興建綜合球場及
    廚房，即可依法處理。上訴人上開所辯，難謂可取。又系爭
    宿舍既已達處理階段，則被上訴人請求上訴人返還系爭宿舍
    ，亦屬合法權利之行使，並無權利濫用之情事。
、上訴人再辯稱：當時配住之初約定沒有任何條件，即可居住
    至年老等語，惟此為被上訴人所否認，而上訴人復未提出證
    據證明以實其說，是上訴人上開所辯，要無可據。
、上訴人李逸山、李靜懿於原審辯稱，伊等現並未居住附表一
    編號四所示之系爭宿舍，且未與被上訴人有何使用借貸關係
    等語。惟查上訴人李逸山、李靜懿未設籍於臺中市○○區○
    ○路七十之七號，且渠等實際上亦未居住於上開地址，此雖
    為兩造所不爭執，然附表一編號四所示系爭宿舍，目前仍由
    李逸山、李靜懿與李謝秋香共同管領使用中，足認附表一編
    號四所示系爭宿舍確仍由李逸山、李靜懿與李謝秋香共同占
    有，是李逸山、李靜懿雖無設籍於上開地址，且實際上無於
    該處居住，惟仍無影響渠等與李謝秋香共同占用附表一編號
    四所示系爭宿舍，從而李逸山、李靜懿上開所辯渠等並無實
    際居住上開地點，而未占用等語，並不足採。況本件依上開
    說明，被上訴人係依「事務管理規則」之規定，與使用系爭
    宿舍之李逸山、李靜懿成立新的使用借貸關係，是被上訴人
    基於終止使用借貸契約後之法律關係，對李逸山、李靜懿主
    張借用物或所有權返還請求權，請求李逸山、李靜懿返還系
    爭宿舍，自屬有據。
、又查附表一編號三、四、五、六、八所示如原審判決附圖編
    號Ｃ１、Ｃ３、Ｄ２、Ｄ′、Ｉ１、Ｈ２、Ｈ３、Ｈ′、Ｆ
    ２所示建物  ，為黃錦豐、李謝秋香、李逸山、李靜懿、陳
    吉郎、周麗水、杜建華分別於原配住之系爭宿舍上所增建之
    部分，均無使用上之獨立性，而為附表一編號三、四、五、
    六、八所示如原審判決附圖編號Ｃ２、Ｄ１、Ｉ２、Ｉ〞、
    Ｈ１、Ｆ１原配住房屋之附屬建物，此亦為上訴人自承在案
    （見原審卷第(一)宗第一九０頁），是如原審判決附圖編號Ｃ
    １、Ｃ３、Ｄ２、Ｄ′、Ｉ１、Ｈ２、Ｈ３、Ｈ′、Ｆ２所
    示增建部分，既為原配住房屋之附屬建物，則該增建部分所
    有權即附屬於原有建物之所有權，是被上訴人亦取得該附屬
    建物之所有權，從而被上訴人本於所有權請求上訴人返還如
    原審判決附圖編號Ｃ１、Ｃ３、Ｄ２、Ｄ′、Ｉ１、Ｈ２、
    Ｈ３、Ｈ′、Ｆ２所示增建部分，應屬可取。
(二)、本件成立不當得利時，其起算時點為何？被上訴人主張：上
    訴人各無權占用如附表一所示系爭宿舍，致伊受有相當於租
    金之損害，爰請求上訴人給付不當得利等語，惟為上訴人所
    否認，並以前詞置辯等語。經查：
(1)、按無法律上原因而受利益，致他人受損害者，應返還其利益
    ，民法第一百七十九條前段定有明文。又依不當得利之法則
    請求返還不當得利，以無法律上之原因而受利益，致他人受
    有損害為其要件，故其得請求返還之範圍，應以對方所受之
    利益為度，非以請求人所受損害若干為準，無權占有他人土
    地，可能獲得相當於租金之利益為社會通常之觀念，是被上
    訴人抗辯其占有系爭土地所得之利益，僅相當於法定最高限
    額租金之數額，尚屬可採（最高法院六十一年台上字第一六
    九五號判例意旨參照）。再基地租金，依土地法第一百零五
    條準用同法第九十七條規定，以不超過該土地申報價額年息
    百分之十為限。而該條所謂土地價額，依同法施行法第二十
    五條規定，係指法定地價。又所謂法定地價，依土地法第一
    百四十八條規定，係指土地所有人依該法規定所申報之地價
    而言，並非指平均地權條例第四十六條所規定之土地公告現
    值（最高法院八十八年度台上字第一０八號判決意旨參照）
    。再基地租金之數額，除以基地申報地價為基礎外，尚須斟
    酌基地之位置，工商業繁榮之程度，承租人利用基地之經濟
    價值及所受利益等項，並與鄰地租金相比較，以為決定，並
    非必達申報總地價年息百分之十最高額（最高法院六十八年
    台上字第三０七一號判例意旨參照）。
(2)、上訴人無權占用系爭宿舍，已如上述，則上開說明，即屬無
    法律上原因而受有相當於租金之利益，並致被上訴人受有相
    當於租金之損害，從而被上訴人請求上訴人返還相當於租金
    之不當得利等語，應屬有據。又被上訴人業於九十五年七月
    十八日以存證信函通知上訴人應於九十五年十二月三十一日
    前交還系爭房屋，有被上訴人提出存證信函一份附卷可稽（
    見原審卷第(一)宗第一一八至一二三頁），且為上訴人所不爭
    執，則被上訴人之上開催告函本質上已有終止使用借貸之意
    思，故應認於九十五年十二月三十一日期限屆滿應為終止，
    時被上訴人主張上訴人應自期限屆滿後即九十六年一月一日
    起給付不當得利等語，即屬有據，自為可採。再本件被上訴
    人於九十五年七月十八日催告上訴人遷讓迄今近五年，已有
    相當時日，故上訴人請求再酌定履行期等語，實無必要，附
    此說明。
(3)、再本件兩造合意以房屋課稅現值百分之十為計算上訴人每年
    相當於租金之不當得利標準（見原審卷第(二)宗第九十二頁反
    面）。而如附表一所示門牌號碼房屋於九十八年四月六日之
    房屋稅課稅現值分別如附表一「房屋現值」欄所示，並有臺
    中市地方稅務局房屋稅稅籍證明書在卷可稽（見原審卷第(一)
    宗第三十一至三十九頁）。茲分別計算，被上訴人得請求上
    訴人受有相當於租金損害之金額，如下所示：
、賴玲華部分：係無權占有使用之系爭宿舍，即門牌號碼為臺
    中市○○區○○路七十之二號，該宿舍之房屋稅課稅現值為
    61,100元，則每年相當於租金之不當得利應為6,110元（計
    算式：61,100 元×10％＝6,110元）。
、黃永豐部分：係無權占有使用之系爭宿舍，即門牌號碼為臺
    中市○○區○○路七十之三號，該宿舍之房屋稅課稅現值為
    51,000元，則每年相當於租金之不當得利應為5,100元（計
    算式：51,000元×10％＝5,100元）。
、黃錦豐部分：係無權占有使用之系爭宿舍，即門牌號碼為臺
    中市○○區○○路七十之五號，該宿舍之房屋稅課稅現值為
    60,900元，則每年相當於租金之不當得利應為6,090元（計
    算式：60,900元×10％＝6,090元）。
、李謝秋香、李逸山、李靜懿部分：係無權占有使用之系爭宿
    舍，即門牌號碼為臺中市○○區○○路七十之七號，該宿舍
    之房屋稅課稅現值為51,000元，則每年相當於租金之不當得
    利應為5,100元（計算式：51,000元×10％＝5,100元）。
、陳吉郎部分：係無權占有使用之系爭宿舍，即門牌號碼為臺
    中市○○區○○路七十之八號，該宿舍之房屋稅課稅現值為
    69,500元，則每年相當於租金之不當得利應為6,090元（計
    算式：69,500元×10％＝6,950元）。
、杜建華部分：係無權占有使用之系爭宿舍，即門牌號碼為臺
    中市○○區○○路七十之十一號，該宿舍之房屋稅課稅現值
    為65,300元，則每年相當於租金之不當得利應為6,530元（
    計算式：65,300元×10％＝6,530元）。
、吳觀沂部分：係無權占有使用之系爭宿舍，即門牌號碼為臺
    中市○○區○○路七十之十二號，該宿舍之房屋稅課稅現值
    為53,100元，則每年相當於租金之不當得利應為5,310元（
    計算式：53,100元×10％＝5,310元）。
(4)、又本件自九十六年一月一日起至九十九年五月三日止，上訴
    人無權占用如附表一所示房屋所生如附表一「應給付相當於
    租金之不當得利」欄所示相當於租金之不當得利數額之計算
    ，此為上訴人所不爭執（見原審卷第(二)宗第一二四頁正反面
    ），是被上訴人請求：賴玲華應給付被上訴人20,389元，
    及自九十九年五月四日起至返還系爭宿舍，即門牌號碼為臺
    中市○○區○○路七十之二號之日止，按年給付被上訴人6,
    110元；黃永壽應給付被上訴人17,019元，及自九十九年
    五月四日起至返還系爭宿舍，即門牌號碼為臺中市○○區○
    ○路七十之三號之日止，按年給付被上訴人5,100元；黃
    錦豐應給付被上訴人20,322元，及自九十九年五月四日起至
    返還系爭宿舍，即門牌號碼為臺中市○○區○○路七十之五
    號之日止，按年給付被上訴人6,090元；李謝秋香、李逸
    山、李靜懿應給付被上訴人17,019元，及自九十九年五月四
    日起至返還系爭宿舍，即門牌號碼為臺中市○○區○○路七
    十之七號之日止，按年給付被上訴人5,100元；陳吉郎應
    給付被上訴人21,092元，及自九十九年五月四日起至返還系
    爭宿舍，即門牌號碼為臺中市○○區○○路七十之八號之日
    止，按年給付被上訴人6,950元；杜建華應給付被上訴人
    21,790元，及自九十九年五月四日起至返還系爭宿舍，即門
    牌號碼為臺中市○○區○○路七十之十一號之日止，按年給
    付被上訴人6,530元；吳觀沂應給付被上訴人17,719元，
    及自九十九年五月四日起至返還系爭宿舍，即門牌號碼為臺
    中市○○區○○路七十之十二號之日止，按年給付被上訴人
    5,310元，應為可取。
七、綜上所述，被上訴人依民法第四百七十條規定之使用借貸返
    還請求權、第七百六十七條規定之物上請求權，及第一百七
    十九條規定之不當得利請求權之法律關係，提起本件訴訟，
    請求：(1)賴玲華應將臺中市○○區○○路七十之二號房屋（
    即如原審判決附圖所示編號Ａ、Ａ′部分，面積各一二七‧
    三三平方公尺、一‧三七平方公尺）遷讓返還被上訴人，並
    給付被上訴人20,389元，及自九十九年五月四日起至返還房
    屋之日止，按年給付被上訴人6,110元；(2)黃永壽應將臺中
    市○○區○○路七十之三號房屋（即如原審判決附圖所示編
    號Ｂ部分，面積八十三‧一三平方公尺）遷讓返還被上訴人
    ，並給付被上訴人17,019元，及自九十九年五月四日起至返
    還房屋之日止，按年給付被上訴人5,110元；(3)黃錦豐應將
    臺中市○○區○○路七十之五號房屋（即如原審判決附圖所
    示編號Ｃ１、Ｃ２、Ｃ３部分，面積各二十八‧三六平方公
    尺、五十四‧六平方公尺、五十‧一五平方公尺）遷讓返還
    被上訴人，並給付被上訴人20,322元，及自九十九年五月四
    日起至返還房屋之日止，按年給付被上訴人6,090元；(4)李
    謝秋香、李逸山、李靜懿應將臺中市○○區○○路七十之七
    號房屋（即如原審判決附圖所示編號Ｄ１、Ｄ２、Ｄ′部分
    ，面積各八十八‧七五平方公尺、二十三‧九七平方公尺、
    六‧六九平方公尺）遷讓返還被上訴人，並給付被上訴人
    17,019元，及自九十九年五月四日起至返還房屋之日止，按
    年給付被上訴人5,100元；(5)陳吉郎應將臺中市○○區○○
    路七十之八號房屋（即如原審判決附圖所示編號Ｉ′、Ｉ〞
    、Ｉ１、Ｉ２部分，面積各三‧六平方公尺、五‧九平方公
    尺、一００‧六二平方公尺、九十九‧三六平方公尺）遷讓
    返還被上訴人，並給付被上訴人21,092元，及自九十九年五
    月四日起至返還房屋之日止，按年給付被上訴人6,950元；
    (6)杜建華應將臺中市○○區○○路七十之十一號房屋（即如
    原審判決附圖所示編號Ｆ１、Ｆ２部分，面積各九十八‧二
    八平方公尺、十三‧六七平方公尺）遷讓返還被上訴人，並
    給付被上訴人21,790元，及自九十九年五月四日起至返還房
    屋之日止，按年給付被上訴人6,530元；(7)吳觀沂應將臺中
    市○○區○○路七十之十二號房屋（即如原審判決附圖所示
    編號Ｅ部分，面積一四三‧一三平方公尺）遷讓返還被上訴
    人，並給付被上訴人17,719元，及自九十九年五月四日起至
    返還房屋之日止，按年給付被上訴人5,310元，依法有據，
    應予准許。是則原審就此部分為被上訴人勝訴之判決，並依
    職權宣告假執行及上訴人陳明以供擔保為條件之免為假執行
    宣告，經核於法並無不合。上訴論旨求予廢棄改判，為無理
    由，應駁回其上訴。
八、本件事證已臻明確，兩造其餘攻擊防禦及舉證，與判決結果
    不生影響，爰不另一一論述。
九、據上論結，本件上訴為無理由，依民事訴訟法第四百六十三
    條、第三百八十五條第一項前段、第四百四十九條第一項、
    第八十五條第一項前段、第七十八條，判決如主文。
中    華    民    國   100    年    6     月    29    日
                民事第六庭    審判長法  官  袁再興
                                    法  官  吳惠郁
                                    法  官  盧江陽
以上正本係照原本作成。
均不得上訴。
                                    書記官  陳麗玉
中    華    民    國   100    年    6     月    29    日
                                                      Ｓ
附表一：
┌──┬────┬────┬──────────┬──────────┬──────┬────────┬────────┬────────┐
│編號│上 訴 人│原配住人│     門 牌 號 碼    │    附圖所示編號    │面        積│   房屋現值     │應給付相當於租金│按年應給付相當於│
│    │        │        │                    │                    │（平方公尺）│  （新臺幣）    │之不當得利（96年│租金之不當得利  │
│    │        │        │                    │                    │            │                │1月1日起至99年5 │   （新臺幣）   │
│    │        │        │                    │                    │            │                │月3日止）（新臺 │                │
│    │        │        │                    │                    │            │                │幣）            │                │
├──┼────┼────┼──────────┼──────────┼──────┼────────┼────────┼────────┤
│1   │賴玲華  │賴玲華  │臺中市○○區○○路70│附圖99年3月16日成果 │127.33      │61,100元        │20,389元        │6,110元         │
│    │        │        │-2號                │圖所示編號A部分     │            │                │                │                │
│    │        │        │                    ├──────────┼──────┤                │                │                │
│    │        │        │                    │附圖99年3月16日成果 │1.37        │                │                │                │
│    │        │        │                    │圖所示編號A'部分    │            │                │                │                │
├──┼────┼────┼──────────┼──────────┼──────┼────────┼────────┼────────┤
│2   │黃永壽  │黃永壽  │臺中市○○區○○路70│附圖99年3月16日成果 │83.13       │51,000元        │17,019元        │5,100元         │
│    │        │        │-3號                │圖所示編號B部分     │            │                │                │                │
├──┼────┼────┼──────────┼──────────┼──────┼────────┼────────┼────────┤
│3   │黃錦豐  │黃錦豐  │臺中市○○區○○路70│附圖99年3月16日成果 │28.36       │60,900元        │20,322元        │6,090元         │
│    │        │        │-5號                │圖所示編號C1部分    │            │                │                │                │
│    │        │        │                    ├──────────┼──────┤                │                │                │
│    │        │        │                    │附圖99年3月16日成果 │54.6        │                │                │                │
│    │        │        │                    │圖所示編號C2部分    │            │                │                │                │
│    │        │        │                    ├──────────┼──────┤                │                │                │
│    │        │        │                    │附圖99年3月16日成果 │50.15       │                │                │                │
│    │        │        │                    │圖所示編號C3部分    │            │                │                │                │
├──┼────┼────┼──────────┼──────────┼──────┼────────┼────────┼────────┤
│4   │李謝秋香│李光熙  │臺中市○○區○○路70│附圖99年3月16日成果 │88.75       │51,000元        │17,019元        │5,100元         │
│    │李逸山  │        │-7號                │圖所示編號D1部分    │            │                │                │                │
│    │李靜懿  │        │                    ├──────────┼──────┤                │                │                │
│    │        │        │                    │附圖99年3月16日成果 │23.97       │                │                │                │
│    │        │        │                    │圖所示編號D2部分    │            │                │                │                │
│    │        │        │                    ├──────────┼──────┤                │                │                │
│    │        │        │                    │附圖99年3月16日成果 │6.69        │                │                │                │
│    │        │        │                    │圖所示編號D'部分    │            │                │                │                │
├──┼────┼────┼──────────┼──────────┼──────┼────────┼────────┼────────┤
│5   │陳吉郎  │陳吉郎  │臺中市○○區○○路70│附圖99年3月16日成果 │100.62      │69,500元        │21,092元        │6,950元         │
│    │        │        │-8號                │圖所示編號I1部分    │（增建部分）│                │                │                │
│    │        │        │                    ├──────────┼──────┤                │                │                │
│    │        │        │                    │附圖99年3月16日成果 │99.36       │                │                │                │
│    │        │        │                    │圖所示編號I2部分    │            │                │                │                │
│    │        │        │                    ├──────────┼──────┤                │                │                │
│    │        │        │                    │附圖99年3月16日成果 │3.6         │                │                │                │
│    │        │        │                    │圖所示編號I'部分    │            │                │                │                │
│    │        │        │                    ├──────────┼──────┤                │                │                │
│    │        │        │                    │附圖99年3月16日成果 │5.9         │                │                │                │
│    │        │        │                    │圖所示編號I"部分    │            │                │                │                │
├──┼────┼────┼──────────┼──────────┼──────┼────────┼────────┼────────┤
│6   │杜建華  │杜建華  │臺中市○○區○○路70│附圖99年3月16日成果 │98.28       │65,300元        │21,790元        │6,530元         │
│    │        │        │-11號               │圖所示編號F1部分    │            │                │                │                │
│    │        │        │                    ├──────────┼──────┤                │                │                │
│    │        │        │                    │附圖99年3月16日成果 │13.67       │                │                │                │
│    │        │        │                    │圖所示編號F2部分    │            │                │                │                │
├──┼────┼────┼──────────┼──────────┼──────┼────────┼────────┼────────┤
│7   │吳觀沂  │吳觀沂  │臺中市○○區○○路70│附圖99年3月16日成果 │143.13      │53,100元        │17,719元        │5,310元         │
│    │        │        │-12號               │圖所示編號E部分     │            │                │                │                │
└──┴────┴────┴──────────┴──────────┴──────┴────────┴────────┴────────┘
附表二：
┌──┬────┬────┬─────────────┬──────┐
│編號│上 訴 人│原配住人│     門  牌  號  碼       │面        積│
│    │        │        │                          │（平方公尺）│
├──┼────┼────┼─────────────┼──────┤
│1   │賴玲華  │賴玲華  │臺中市○○區○○路70-2號  │52.8        │
├──┼────┼────┼─────────────┼──────┤
│2   │黃永壽  │黃永壽  │臺中市○○區○○路70-3號  │47.1        │
├──┼────┼────┼─────────────┼──────┤
│3   │黃錦豐  │黃錦豐  │臺中市○○區○○路70-5號  │57.1        │
├──┼────┼────┼─────────────┼──────┤
│4   │李謝秋香│李光熙  │臺中市○○區○○路70-7號  │47.1        │
│    │李逸山  │        │                          │            │
│    │李靜懿  │        │                          │            │
├──┼────┼────┼─────────────┼──────┤
│5   │陳吉郎  │陳吉郎  │臺中市○○區○○路70-8號  │64          │
├──┼────┼────┼─────────────┼──────┤
│6   │杜建華  │杜建華  │臺中市○○區○○路70-11號 │59.7        │
├──┼────┼────┼─────────────┼──────┤
│7   │吳觀沂  │吳觀沂  │臺中市○○區○○路70-12號 │74.9        │
└──┴────┴────┴─────────────┴──────┘